【裁判字號】    95,易,774
【裁判日期】    951110
【裁判案由】    偽造文書
【裁判全文】
臺灣高雄地方法院刑事判決               95年度易字第774號
公  訴  人  臺灣高雄地方法院檢察署檢察官
被      告  甲○○
選任辯護人  郭寶蓮律師
被      告  丁○○
上列被告因偽造文書案件，經檢察官提起公訴（95年度調偵字第
2 號、95年度偵字第9660號）， 本院判決如下：
    主  文
甲○○、丁○○均無罪。
    事  實
一、公訴意旨略以：被告甲○○與被告丁○○（下合稱被告2 人
    ）係朋友關係，緣甲○○因積欠告訴人乙○○新臺幣（下同
    ）64萬3,225 元，告訴人遂於民國93年7 月19日，向臺灣高
    雄地方法院民事庭起訴請求甲○○應予返還，於該訴訟尚在
    進行中，甲○○與丁○○明知2 人間並未存有計達1,050 萬
    元之債權債務關係，惟為脫免甲○○名下財產遭受強制執行
    ，竟共同基於使公務員登載不實之概括犯意聯絡，通謀虛偽
    作成抵押權設定契約書，並於93年10月18日，持往分別設址
    於高雄市三民區○○○街215 號2 樓、高雄市楠梓區○○○
    路264 號5 樓及高雄市新興區○○○路34號6 樓之三民、楠
    梓及新興地政事務所，而將甲○○所有：(1)高雄市○○區○
    ○段一小段84地號、應有部分20分之2 土地及其上建物（建
    物門牌號碼：高雄市○○區○○路13巷7 之1 號，以下合稱
    天民路房地）；(2)高雄市○○區○○段二小段114 地號、應
    有部分萬分之98土地及其上建物（建物門牌號碼：高雄市○
    ○區○○路209 號2 樓之1 ，以下合稱海專路房地）；(3)高
    雄市○○區○○段1931地號土地及其上建物（門牌號碼：高
    雄市苓雅區○○○路142 巷8 號，以下合稱武慶三路房地）
    ，分別設定250 萬元、300 萬元及500 萬元之抵押權予丁○
    ○，使不知情之各該地政事務所承辦公務員，俱將甲○○與
    丁○○所創設之虛偽債權，登載於職務上所掌土地登記簿謄
    本資料電磁紀錄之公文書上，足以生損害於地政機關對於土
    地登記管理之正確性及告訴人，因認被告2 人乃涉嫌共犯刑
    法第214 條之使公務員登載不實罪嫌等語。
二、按犯罪事實應依證據認定之，無證據不得認定犯罪事實；不
    能證明被告犯罪者，應諭知無罪之判決；刑事訴訟法第154
    條第2 項、第301 條第1 項分別定有明文。又事實之認定，
    應憑證據，如未能發現相當證據，或證據不足以證明，自不
    能以推測或擬制之方法，為裁判基礎；再認定犯罪事實，所
    憑之證據，雖不以直接證據為限，間接證據亦包括在內，然
    無論直接或間接證據，其為訴訟上之證明，須於通常一般之
    人均不至於有所懷疑，而得確信其為真實之程度者，始得據
    之為有罪之認定，倘其證明尚未達到此一程度，而有合理性
    懷疑之存在時，即無從為有罪之認定，此亦分別有最高法院
    40年台上字第86號及76年台上字第4986號判例可資參照。
三、公訴人認被告2 人共犯刑法第214 條之使公務員登載不實罪
    嫌，乃係以告訴人之指訴，及卷附天民路、海專路及武慶三
    路土地、建物登記謄本、本院提存所提存書、財政部高雄市
    國稅局95年2 月13日財高國稅資字第0950009384號函暨附丁
    ○○87至93年綜合所得稅各類所得資料清單、武慶三路房地
    之地政登記異動索引資料，資為主要論據。
四、訊據被告2 人就告訴人曾於93年7 月19日起訴請求甲○○返
    還64萬3,225 元，且被告2 人於知悉此情後，旋於同年10月
    18日，將甲○○名下之天民路、海專路及武慶三路房地，均
    設定抵押予丁○○，並經該管公務員辦畢相關登記等情固均
    不否認，惟俱堅決否認有何使公務員登載不實之犯行，而一
    致辯稱：甲○○因擔任丁○○兒女之褓母致彼此相熟，數十
    年來，甲○○陸續向丁○○告貸多次，累積欠款應已逾560
    餘萬元，嗣丁○○於聽聞甲○○刻遭告訴人訴追60餘萬元之
    欠款後，因恐前開債權無以確保，玆經2 人合意以較接近之
    整數即550 萬元作為會算結果後，甲○○乃分將天民路及海
    專路房地，設定250 萬元及300 萬元之抵押權予丁○○以資
    擔保；另甲○○前於91年4 月間向丁○○購入之武慶三路房
    地，因銀行遲不願放貸，致亦有高達500 萬元之買賣價金尚
    未償付，甲○○遂於93年10月間辦理天民路及海專路房地抵
    押權設定之際，併就該武慶三路房地為丁○○設定500 萬元
    之抵押權，作為買賣價金之擔保。甲○○確實尚積欠丁○○
    合計逾1,050 萬元之款項，是以各該抵押權設定登記，俱無
    不實等語。經查：
(一)證據能力方面
  1.卷附高雄市政府地政處三民地政事務所95年10月2 日高市地
    民三字第0950008761號函暨附天民路房地抵押權設定登記案
    全件、高雄市政府地政處楠梓地政事務所95年10月3 日高市
    地楠三字第0950010044號函暨附海專路房地抵押權設定登記
    案全件、高雄市政府地政處新興地政事務所95年10月5 日高
    市地新三字第0950007963號函暨附武慶三路房地抵押權設定
    登記案全件、天民路、海專路及武慶三路土地、建物登記謄
    本、高雄市楠梓地政事務所79年1 月22日土地登記通知書暨
    登記清冊、本院提存所83年度存字第2701號、86年度第2791
    、2798、2802號提存書、財政部高雄市國稅局95年2 月13日
    財高國稅資字第0950009384號函暨附丁○○87至93年綜合所
    得稅各類所得資料清單、武慶三路房地之地政登記異動索引
    資料等件，均為公務員職務上製作之紀錄或證明文書；另卷
    附丁○○華信商業銀行三民分行000-000-0000000-0 號帳戶
    、高雄區中小企業銀行九如分行000-000-0000000-0 號帳戶
    之交易明細及傳票，乃從事業務之人於業務上或通常業務過
    程所須製作之紀錄文書，且經核均並無何顯不可信之情況，
    分依刑事訴訟法第159 條之4 第1 款、第2 款，自俱有證據
    能力。
  2.被告2 人及甲○○之辯護人，一致同意卷附本院93年7 月19
    日收狀之93年度訴字第1601號民事起訴狀、不動產買賣契約
    書、武慶三路房地91年4 月20日買賣契約書等件，均經被告
    同意作為證據使用；本院審酌卷內並無事證顯示各該陳述之
    作成時、地與週遭環境，有何致令陳述內容虛偽、偏頗之狀
    況後，也認為適當，依刑事訴訟法第159 條之5第1項之規定
    ，為傳聞法則之例外，應有證據能力。
  3.告訴人於警詢及偵查中之陳述，俱係被告以外之人於審判外
    之言詞陳述，而係屬傳聞，復經核並無刑事訴訟法第159 條
    之1 至同法第159 條之5 所列舉得作為證據之例外情事；再
    者，各該偵訊中之陳述，也未經檢察官依法命為具結，而顯
    然欠缺真實性之擔保，是以並無證據能力，尚不得作為本案
    之證據。況告訴人對於被告2 人間之資金往來情況本欠缺全
    然親身見聞之可能，從而其關於甲○○並未積欠丁○○多達
    1,050 萬元之款項，及各該抵押權設定登記均屬不實等所述
    ，顯僅係出於其個人主觀之臆測，而毫無可堪採信之價值，
    此由甲○○向告訴人清償該60餘萬元債務後，告訴人旋具狀
    表明就甲○○、丁○○間設定抵押權債權債務關係不爭執，
    並願撤回告訴等意旨，有告訴人95年6 月26日刑事撤回告訴
    狀在卷可查（本院卷第73至74頁），更足佐之，也併指明。
(二)實體方面
  1.甲○○於93年7 月19日遭告訴人起訴請求64萬3,225 元後，
    曾將此情告知丁○○，繼旋由丁○○親自前往高雄市政府地
    政處三民、楠梓及新興地政事務所，辦畢將甲○○名下之天
    民路、海專路及武慶三路房地，分別設定250 萬元、300 萬
    元及500 萬元之抵押權予丁○○之相關登記等情，為被告2
    人自承在卷，並有卷附本院93年7 月19日收狀之93年度訴字
    第1601號民事起訴狀（臺灣高雄地方法院檢察署94年度他字
    第2347號卷，下稱他字卷，第6 至10頁）、高雄市政府地政
    處三民地政事務所95年10月2 日高市地民三字第0950008761
    號函暨附天民路房地抵押權設定登記案全件（本院卷第135
    至144 頁）、高雄市政府地政處楠梓地政事務所95年10月3
    日高市地楠三字第0950010044號函暨附海專路房地抵押權設
    定登記案全件（本院卷第145 至152 頁）、高雄市政府地政
    處新興地政事務所95年10月5 日高市地新三字第0950007963
    號函暨附武慶三路房地抵押權設定登記案全件（本院卷第14
    5 至152 頁）、天民路、海專路及武慶三路土地、建物登記
    謄本（他字卷第17至22頁）等件在卷足稽，固堪認定。
  2.甲○○之父親林土木於59年間亡故後，甲○○與胞兄林慶成
    、林慶田一起繼承價值頗鉅之多筆共有土地，且部分共有土
    地嗣並經變賣換現等情，固有本院77年度訴字第3269號民事
    判決（臺灣高雄地方法院檢察署95年度調偵字第2 號卷，下
    稱調偵卷，第27至28頁）、臺灣高等法院臺南分院78年度家
    上字第30號民事判決（調偵卷第29至48頁）、高雄市楠梓地
    政事務所79年1 月22日土地登記通知書暨登記清冊（調偵卷
    第49至50頁）、本院提存所83年度存字第2701號、86年度第
    2791、2798、2802號提存書（調偵卷第67、51、53、52頁）
    ，及不動產買賣契約書2 份（調偵卷第54至66頁、第68至78
    頁）等件在卷足資認定。惟共有土地之變賣換現，因涉及諸
    多權利人之利害考量，致較諸非共有土地更為困難，本為眾
    所週知，另由前開提存書、買賣契約書乃於83年3 月至86年
    7 月間陸續分次作成、而非一次作成者，亦足佐之；況名下
    擁有多筆共有土地，與是否另有借貸現金之需求間，更核屬
    2 事，從而公訴人以甲○○曾繼承多筆共有土地、部分並已
    順利出售為由，推論甲○○財力豐厚而欠缺向丁○○借貸之
    必要，本略嫌速斷。
  3.依卷附財政部高雄市國稅局95年2 月13日財高國稅資字第09
    50009384號函暨附丁○○87至93年綜合所得稅各類所得資料
    清單所示（調偵卷第90至98頁）：丁○○於87至93年間之報
    稅所得，少則僅有1 萬餘元，最多則為41萬餘元，而固俱非
    甚鉅。然姑不論資金之出借者，本不以自身擁有高額資金之
    人為限，其理至明。再者，前開資料，本僅能直接顯示丁○
    ○於各該年度之報稅所得數額及增減狀況，而年度所得與逐
    年積累而來之既有財產係屬二事，個人之年度報稅所得狀況
    ，核與其名下是否別有其他財產，及是否別有現金可資出借
    使用，其間本未存有何必然之關聯性；況由前開資料另顯示
    之丁○○於87年至91年間，每年在建華、大眾等商業銀行之
    利息所得，均逾萬元，甚有一年之利息收入多達近12萬元之
    情事，反足以間接推認丁○○於各該年度，在各該銀行確有
    相當數額之儲蓄，而要非並無現金等財產可供出借予甲○○
    ，是故公訴人執丁○○前開報稅所得資料，即遽推論丁○○
    欠缺出借予甲○○之財力，亦屬有誤。
  4.丁○○早於91年4 月20日，已將自有、原借名登記於子蔡宗
    昌名下之武慶三路房地出售予甲○○，且旋於同年5 月31日
    即辦畢登記，而將該房地之所有權移轉登記在甲○○名下，
    有該房地91年4 月20日買賣契約書（本院卷第36頁）及地政
    登記異動索引資料（調偵卷第19至21頁）等件在卷可憑，固
    亦堪認明。惟於締結房地買賣契約後，出賣人先將房地過戶
    予買受人名下，俾利買受人節省稅金，並得執房地向金融機
    構借貸資金以支付主要之買賣價金，於現今之房地交易實務
    上，尚非罕見，為本院本於職務上所知悉之事項，從而被告
    2 人關於因銀行遲不願放貸，致有高達500 萬元之武慶三路
    房地買賣價金尚未償付，甲○○遂於93年10月間，併就該武
    慶三路房地為丁○○設定500 萬元之抵押權等所辯，也無何
    悖於常情之處，甚為灼然，公訴人誤為指摘，進並推論甲○
    ○就武慶三路房地，並無積欠500 萬元買賣價金之情事，也
    尚無足取。
  5.甲○○於95年10月27日本院審理中，以證人身分結稱：我丈
    夫在生前，約自60幾年間起，即陸續向丁○○借款，丈夫死
    後各該借款尚未清償之部分即由我承受，再加上我因從事法
    拍屋買賣之故，持續向丁○○告貸之數額，則累計至93年10
    月間，已積欠丁○○逾560 餘萬元之借款，此外，我於91年
    間向丁○○購買武慶三路之500 萬元價金，也因銀行遲不願
    放貸而尚未償付，丁○○迨於知悉我遭告訴人起訴求償後，
    即開始向我催討前開欠款，但我並無現金可資清償，才主動
    提議以名下房地為丁○○設定抵押權等語明確（本院卷第17
    3 至175 頁），則茍非實情如此，甲○○焉有在告訴人已具
    狀表明撤回本件告訴後，猶仍甘冒偽證重罪且日後遭丁○○
    追討上千萬款項之風險，而故為顯不利於己身之不實陳述之
    理？再者，甲○○前開證詞，核與丁○○於95年1 月24日偵
    訊中，以證人身分所為之證述內容（調偵卷第85至87頁），
    也無何齟齬；另由本院84年度執字第11833 號、86年度執字
    第22331 號民事執行卷宗，及卷附丁○○帳戶交易明細、傳
    票所顯示（本院卷第196 、199 至201 、70至72頁）：甲○
    ○以華信商業銀行或高雄區中小企業銀行所開立、付款人為
    臺灣銀行之支票（下稱臺支），支付參與本院84年度執字第
    11833 號、86年度執字第22331 號民事執行案件，所應支付
    之61萬元、20萬元保證金，及應買價金270 萬元、88萬元斯
    時，丁○○於華信商業銀行三民分行所開設之000-000-0000
    000-0 號帳戶，或於高雄區中小企業銀行九如分行所開設之
    000-000-0000000-0 號帳戶，於各該時點（或前1 日），均
    恰有數額同一（指前開61萬元、20萬元部分），或略少（就
    前開270 萬元部分，同日丁○○帳戶有乙筆高達195 萬元現
    金轉臺支之紀錄；另前開88萬元部分，同日丁○○帳戶亦有
    乙筆53萬元現金轉臺支之紀錄）之現金存款轉臺支紀錄等節
    ，益徵甲○○確有向丁○○分次借貸數十萬元、甚且近200
    萬元現金，以從事法拍屋買賣之情事，從而被告2 人首揭關
    於甲○○因積欠丁○○累計逾1,050 萬元之款項，是以方辦
    理各該抵押權設定登記等所辯，實非全然無據。
  6.綜上所述，被告2 人於知悉甲○○已遭告訴人起訴請求64萬
    3,225 元後，固旋將甲○○名下之天民路、海專路及武慶三
    路房地，分別設定250 萬元、300 萬元及500 萬元之抵押權
    予丁○○，並辦畢相關登記，惟依公訴人所提出之告訴人指
    訴，及本院提存所提存書、財政部高雄市國稅局95年2 月13
    日財高國稅資字第0950009384號函暨附丁○○87至93年綜合
    所得稅各類所得資料清單等證據資料，尚無足推認被告2 人
    憑以辦理各該抵押權設定之債權債務關係，均係被告2 人通
    謀虛設而俱屬不實，則各該管公務員於職務上所掌公文書內
    所進行之各項登記，即難遽謂不實，此外，復查無其他積極
    證據足以證明被告2 人確有公訴人所指使公務員登載不實之
    犯行，本件犯罪即均屬不能證明，依法自俱應為無罪判決之
    諭知。
據上論斷，應依刑事訴訟法第301 條第1 項，判決如主文。
本案經檢察官丙○○到庭執行職務。
中    華    民    國    95    年    11    月    10    日
                  刑事第十庭  審判長法  官  陳玉聰
                                    法  官  楊淑珍
                                    法  官  莊珮吟
以上正本證明與原本無異。
如不服本判決，應於判決送達後10日內，向本院提出上訴狀。
中    華    民    國    95    年    11    月    10  日
                                    書記官  蔡妮君


司法院資訊處製作；財團法人民間司法改革基金會備份。
